最高法院刑事判決　　　　　　九十六年度台上字第六七八四號
上　訴　人　甲○○
選任辯護人　宋永祥律師
上　訴　人　乙○○
選任辯護人　許盟志律師
上列上訴人等因常業詐欺案件，不服台灣高等法院台中分院中華
民國九十四年五月十一日第二審判決（九十三年度金上訴字第一
九一三號，起訴案號：台灣台中地方法院檢察署九十二年度偵字
第二二七三八號），提起上訴，本院判決如下：
　　主  文
原判決撤銷，發回台灣高等法院台中分院。
    理  由
本件原判決引用第一審判決書所記載之事實，認定陳永豐、楊明
祥、胡振輝（均另案判決）及綽號「小胖」、「阿達」、「志明
」等不詳姓名成年男子基於共同常業詐欺等犯意聯絡，自民國九
十二年一月間起，共組刮刮樂詐騙集團，由陳永豐、「小胖」、
「志明」等人在中國大陸地區設立電話詐騙據點，並自同年九月
初起，僱用亦有犯意聯絡之上訴人甲○○負責提領贓款；另由知
情之上訴人乙○○向廖書鋒等人收取贓款轉交陳冠吟。陳永豐等
人先取得吳明旺等人頭帳戶及人頭支票，復偽刻「香港賽馬協會
彩券局聯合委員會」等印章，偽造抽獎活動函文、刮刮樂抽獎廣
告單（每張均可刮中獎金或獎品）等不實文件，連續寄發予不特
定人，或利用電話佯裝問卷調查，再以「安理律師事務所」律師
「李國康」名義寄發律師函（領獎通知），使刮獎人或受訪者誤
認已中獎，足以生損害於各該被害公司、刮獎人及受訪者等人。
嗣陳永豐等人藉詞預繳保證金、繳交會費成為臨時會員、補匯差
價、繳交會費成為正式會員，以獲取更高權益等名目，先後詐使
陳自強等人匯款至指定之帳戶，共詐得新台幣（下同）二千五百
七十六萬一千八百零五元。另開立無法兌現之人頭支票，計退票
三千九百八十一張，金額共十四億九千三百二十萬九千九百零二
元，以之為常業。得款後，陳永豐等人即聯絡胡振輝指示廖書鋒
、陳佩夙等人前往金融機構提領贓款。廖書鋒、陳佩夙領款後，
從中扣除報酬（每十萬元可得五百元至一千元），再交予楊明祥
，或經胡振輝交予楊明祥轉交陳冠吟。廖書鋒、胡振輝等人亦曾
將贓款交付乙○○轉交陳冠吟，陳冠吟再依陳永豐指示匯款至指
定之人頭帳戶，以隱匿自己常業詐欺所得財物，經警於同年十一
月十九日查獲等情。爰維持第一審論處上訴人等共同常業詐欺罪
刑部分之判決，駁回其於第二審之此部分上訴。固非無見。
惟查九十四年二月二日修正公布，九十五年七月一日施行前刑法
有關常業犯之規定，係指反覆以同種類行為為目的之社會活動之
職業性犯罪而言；行為人是否恃特定犯罪為其謀生之職業，自應
於判決內說明其憑以認定之證據及理由，方為適法。原判決引用
第一審判決書記載之事實，認上訴人等以犯詐欺罪為常業，但第
一審判決書內未說明上訴人等係以犯詐欺罪為謀生職業之證據及
理由，原判決亦未予以補充說明，難謂無認定事實不依證據及判
決不載理由之違誤。又洗錢防制法之制定，旨在防止行為人利用
各種管道漂白非法所得之洗錢行為，掩飾其犯罪事實，逃避或妨
害重大犯罪之追查或處罰，以遏阻行為人享受因重大犯罪所得財
物或財產上利益。行為人掩飾或隱匿因自己重大犯罪所得財物或
財產上利益，或掩飾、收受、搬運、寄藏、故買、牙保他人因重
大犯罪所得財物或財產上利益，須係基於逃避或妨害重大犯罪之
追查或處罰之犯意，並有逃避或妨害重大犯罪之追查或處罰之行
為，始克相當；倘僅單純處分贓物，即難謂與洗錢行為相當。原
判決論上訴人等以（九十二年二月六日修正公布）洗錢防制法第
九條第一項之洗錢罪，惟對於上訴人等究竟有無逃避或妨害重大
犯罪之追查或處罰之犯意及行為，則未詳加調查論列，本院尚無
從為判斷其適用法律正當與否之依據。上訴意旨指摘原判決違背
法令，尚非全無理由，應認有撤銷發回更審之原因。再，刑法已
於九十四年二月二日修正公布，刪除第三百四十條常業詐欺罪處
罰之規定，九十五年七月一日施行；洗錢防制法關於重大犯罪之
範圍及洗錢行為處罰，亦先後於九十五年五月三十日、九十六年
七月一日修正公布，更審時，宜併注及之。
據上論結，應依刑事訴訟法第三百九十七條、第四百零一條，判
決如主文。
中　　華　　民　　國　九十六　年　 十二 　月　　六　　日
                      最高法院刑事第二庭
                          審判長法官  紀　俊　乾
                                法官  黃　正　興
                                法官  陳　東　誥
                                法官  林　錦　芳
                                法官  陳　晴　教
      本件正本證明與原本無異
                                      書  記  官
中　　華　　民　　國　九十六　年　 十二 　月　　七　　日
                                                Ａ
